臺灣新竹地方法院民事裁定  
110年度抗字第57號
抗  告  人  祭祀公業鄭萬盛嘗、祭祀公業鄭萬盛、公業鄭萬盛
            嘗、鄭萬盛嘗

法定代理人  鄭香宙  
相  對  人  陳英吉  
上列當事人間聲請本票裁定事件，抗告人對於中華民國110年7月
7日本院110年度票字第257號裁定提起抗告，本院裁定如下：
　　主　文
抗告駁回。
抗告費用新臺幣壹仟元由抗告人負擔。
    理  由
一、本件相對人於原審聲請意旨略以：
　　相對人執有抗告人於民國（下同）107年6月17日所簽發之本
    票1紙，內載金額新臺幣（下同）1,200,000元，未載到期日
    ，並免除作成拒絕證書（下稱系爭本票）。經相對人於107
    年7月18日向抗告人提示後未獲付款，屢為催討，仍未蒙置
    理，為此提出系爭本票1紙，聲請裁定准許強制執行等語。
二、抗告人抗告意旨略以：
　　相對人所持之系爭本票乃訴外人鄭貴章所簽發，然抗告人未
    授權鄭貴章簽發系爭本票，且鄭貴章自始並非抗告人之法定
    代理人，也不具派下員身分，未經抗告人合法授權，票面未
    記載法定代理人或管理人鄭貴章：此有臺灣新竹地方法院10
    4年度訴字第525號民事判決、臺灣高等法院105年度上字第1
    570號民事判決、最高法院109年度台上字第865號民事裁定
    可證，系爭本票係鄭貴章盜刻抗告人印章偽造。相對人未曾
    於107年7月18日向抗告人提示系爭本票，亦未提出曾提示之
    證明，為此提起抗告，請求廢棄原裁定，相對人之聲請駁回
    等語。
三、相對人對抗告之答辯意旨略以：
　　相對人促成抗告人土地買賣交易，抗告人發系爭本票給付1,
    200萬元仲介報酬。鄭貴章經新竹縣芎林鄉公所於104年2月2
    日備查為抗告人之管理人，其後雖經抗告人之派下對其提起
    確認管理權不存在訴訟，惟相對人並不知情，相對人為善意
    之第三人，抗告人應負表見代理責任，鄭貴章代理抗告人簽
    發系爭本票之時間，訴訟尚未確定，鄭貴章仍為抗告人之管
    理人，抗告人應負票據上之責任。抗告人抗告理由均屬實體
    爭議，應另訴解決，請求駁回抗告。
四、按執票人向本票發票人行使追索權時，得聲請法院裁定後強
    制執行；發票人主張本票係偽造、變造者，於本票裁定送達
    後20日內，得對執票人向為裁定之法院提起確認之訴，票據
    法第123條及非訟事件法第195條第1項分別定有明文。次按
    本票執票人，依票據法第123條規定，聲請法院裁定許可對
    發票人之強制執行，係屬非訟事件，此項聲請之裁定，及抗
    告法院之裁定，僅依非訟事件程序，就本票形式上之要件是
    否具備予以審查為已足，並無確定實體上法律關係存否之效
    力，如發票人就票據債務之存否有爭執時，應由發票人提起
    確認之訴，以資解決（最高法院57年臺抗字第76號、56年臺
    抗字第714號民事判例意旨參照）。再按匯票上雖有免除作
    成拒絕證書之記載，執票人仍應於所定期限內為承兌或付款
    之提示。但對於執票人主張未為提示者，應負舉證之責。第
    二章第十節關於拒絕證書之規定；於本票準用之。票據法第
    95條、第124條定有明文。又按本票既載明免除作成拒絕證
    書，則執票人聲請裁定准予強制執行時，自毋庸提出已為付
    款提示之證據。且本票執票人依票據法第123條規定向本票
    發票人行使追索權，聲請法院裁定准予強制執行，係屬非訟
    事件，對於此項聲請所為裁定，僅依非訟事件程序，就本票
    形式上之要件是否具備予以審查為已足。苟發票人抗辯執票
    人未為提示，依票據法第124條準用同法第95條但書之規定
    ，應由其負舉證之責（最高法院84年度台抗字第22號、94年
    度台抗字第1057號民事裁定意旨參照）。復按「公司之法定
    代理人在支票上除蓋用公司名章外，又自行簽名或蓋章於支
    票者，究係以代理人之意思，代理公司簽發支票？抑自為發
    票人，而與公司負共同發票之責任？允宜就其全體蓋章之形
    式及趣旨以及社會一般觀念而為判斷」；「系爭本票發票人
    欄以該公司名義蓋該公司名章，並緊接其後蓋其印章，雖未
    載明人代理之旨之記載，自非共同發票人」，有最高法院70
    年度台上字第1529號、81年度台抗字第374號民事裁判要旨
    可資參照。又祭祀公業縱未登記為法人，其由管理人代理與
    他人為書面法律行為時，與一般法人記載方式相同，亦係先
    載明「某祭祀公業」，並由管理人緊接簽名或蓋章，另載明
    代理之旨。則管理人與祭祀公業同時列名於票據，而未載明
    代理祭祀公業之旨，於辨別管理人簽發票據係代理祭祀公業
    或自為發票人時，亦應參照上開最高法院裁判要旨作為判斷
    依據。關於祭祀公業之訴訟，以管理人名義起訴者，應表明
    其為祭祀公業管理人，即係以管理人自己名義代表派下全體
    起訴，自有權利能力，得為請求保護私權之主體(最高法院8
    8年度台聲字第597號民事裁定意旨參照)。祭祀公業經登記
    為法人者，應依記載法人之例，載為「○○法人某祭祀公業」
    ，並列管理人為其法定代理人。祭祀公業尚未登記為法人者
    ，應按非法人團體之例，載為「某祭祀公業」，並列管理人
    為其法定代理人(最高法院97年度第2次民事庭會議參照)。
五、經查，抗告人於104年2月間向芎林鄉公所、竹北市公所提出
    392份同意書，同意推舉鄭貴章為系爭公業之共同管理人。
    嗣新竹縣芎林鄉公所於104年2月2日備查鄭貴章為祭祀公業
    鄭萬盛嘗、祭祀公業鄭萬盛、公業鄭萬盛嘗之管理人；新竹
    縣竹北市公所於104年2月9日備查鄭貴章為鄭萬盛嘗之管理
    人，有前開備查函文在卷可稽。是以當時鄭貴章形式上即為
    抗告人之管理人。嗣抗告人之派下員依祭祀公業條例第16條
    第3項規定，對鄭貴章提起確認鄭貴章對抗告人之管理權不
    存在之訴，經本院105年10月7日104年度訴字第525號民事判
    決確認鄭貴章對抗告人之管理權不存在；鄭貴章不服提起上
    訴，經臺灣高等法院107年9月6日105年度上字第1570號民事
    判決、最高法院109年6月11日109年度台上字第865號民事裁
    定駁回上訴確定等情，有相關民事判決及裁定附卷足憑（本
    院卷第13-39頁）。然而依相對人於原審所提出之系爭本票
    以觀，系爭本票係於107年6月17日簽發，本票上發票人欄蓋
    用「祭祀公業鄭萬盛」「祭祀公業鄭萬盛嘗」、「公業鄭萬
    盛嘗」、「鄭萬盛嘗」大章，並緊接於上方蓋鄭貴章之私章
    ，系爭本票簽發時鄭貴章尚未經判決確定其管理權不存在，
    形式上仍為抗告人之管理人，則依上開系爭本票發票人欄記
    載之方式，按諸一般社會觀念衡之，已可認鄭貴章係以抗告
    人管理人之意思而為簽署，而系爭本票已具備其他有關票據
    應記載事項，與本票之要件並無不合，原審就系爭本票為形
    式上之審查，認其已具備本票各項記載事項，合於票據法第
    120條規定，屬有效之本票，系爭本票形式上確已記載「無
    條件擔任兌付」及「此票背書人免作拒絕事由通知義務」等
    文字（見原審卷第9頁），相對人已主張於107年7月18日向
    抗告人提示後未獲付款，屢為催討，仍未蒙置理等語，原審
    乃依同法第123條規定裁定准許強制執行，並無不合。抗告
    人主張相對人未為提示，依票據法第124條準用同法第95條
    規定，參諸首開說明，應由抗告人就其所辯相對人未提示系
    爭本票之事實，負舉證責任。抗告人就此既未舉證，則難逕
    以抗告人上開抗辯，即認為真正。至抗告人所稱鄭貴章就系
    爭本票之簽發未得抗告人之合法授權、系爭本票自始無效、
    系爭本票係鄭貴章盜刻抗告人印章偽造等情，縱認屬實，亦
    係實體上之爭執，應由抗告人另行提起訴訟，以資解決，要
    非本件非訟程序所得審究。是抗告人仍執上情提起抗告，均
    無理由，原裁定依相對人之聲請，准許本票強制執行，核無
    違誤。抗告意旨指摘原裁定不當，求予廢棄，為無理由，應
    予駁回。
六、據上論結，本件抗告為無理由。依非訟事件法第46條、第21
    條第2項、第24條第1項、民事訴訟法第495條之1第1項、第4
    49 條第1 項、第95條、第78條，裁定如主文。
中　　華　　民　　國　　110 　年　　10　　月　　5 　　日
　　　        民事第二庭審判長法　　　官　林南薰
　　　　　　　　　　　　　　　法　　　官　張詠晶　
　　　　　　　　　　　　　　　法　　　官　林麗玉
以上正本係照原本作成。
如不服本裁定，僅得於收受本裁定正本送達後10日內，以適用法
規顯有錯誤為理由，向本院提出再抗告狀（須附繕本一份及繳納
再抗告裁判費新臺幣1,000元），經本院許可後始可再抗告。
中　　華　　民　　國　　110 　年　　10　　月　　5 　　日
                              書  記  官　郭春慧